【裁判字號】    97,簡,28
【裁判日期】    970630
【裁判案由】    食品衛生管理法
【裁判全文】
臺北高等行政法院判決
                                     97年度簡字第00028號
原      告  四季風和欣業股份有限公司（原名：蓓詩秋化妝品
            股份有限公司）設臺北縣汐止市○○街240巷3號2
                            樓.
代  表  人  甲○○
被      告  臺北縣政府
代  表  人  乙○○縣長）住同.
上列當事人間因食品衛生管理法事件，原告不服行政院衛生署中
華民國96年11月28日衛署訴字第0960044035號訴願決定，提起行
政訴訟，本院判決如下：
    主      文
原告之訴駁回。
訴訟費用由原告負擔。
    事實及理由
一、程序說明：
    本件因屬不服行政機關所為罰鍰處分而涉訟，其標的之金額
    為新臺幣（下同）3 萬元，係在20萬元以下，依行政訴訟法
    第229 條第1 項第2 款、第2 項規定及司法院民國（下同）
    92年09月17日（92）院臺廳行一字第23681 號令，應適用簡
    易程序，本院並依同法第233 條第1 項規定，不經言詞辯論
    ，逕行裁判。
二、事實概要：
    原告因印製販售PTS6優白真珠嘉益菌產品之說明書，內容宣
    稱「....食用後的優點：....促進保健胃腸，肝臟、腎臟、
    心臟，可保持人體最佳平衡狀態。....調整體態體重....維
    持正常免疫力者....不見痘源產生....」等文詞，經宜蘭縣
    政府衛生局於96年5 月23日在其轄區內之宜蘭市○○路○ 段
    5 號「娜嫚羅莎專業美容」查獲，移送被告衛生局查證認其
    涉及誇大、易生誤解，被告乃以原告違反食品衛生管理法第
    19條第1 項規定，依同法第32條第1 項前段規定，於96年8
    月7 日以北府衛藥字第0960067380號行政處分書處3 萬元罰
    鍰。原告不服經訴願被駁回，提起行政訴訟。
三、兩造聲明：
  (1)原告聲明求為判決：
    訴願決定及原處分均撤銷。
  (2)被告聲明求為判決：
    原告之訴駁回。
    訴訟費用由原告負擔。
四、兩造之理由：
  (1)原告主張之理由：
    食品資訊網（http：//food.doh.gov.tw ）之食品廣告標
      示詞句涉及虛偽、誇張及醫藥效能之認定表，依其「總說
      明壹、不得宣稱之詞句敘述：一、詞句涉及醫療效能....
      二、詞句未涉及醫療效能但涉及誇張或易生誤解....。」
      而原告之PTS6優白真珠嘉益菌產品所標示之內容全部沒有
      上開所謂不得宣稱之詞句，也沒違反食品廣告標示詞句涉
      及誇張易生誤解或醫療效能之認定，並不違反食品衛生管
      理法第19條及第32條之規定。
    於宜蘭市○○路5 號娜嫚羅莎專業美容櫃上販售之PTS6優
      白真珠嘉益菌產品，從其產品紙外盒之外觀、內容文字是
      完全合法。而依上開認定表之「總說明貳、詞句未涉療效
      及誇大：一、通常可使用之例句....二、一般營養素可敘
      述之生理功能例句... 。」，本件原告之PTS6優白真珠嘉
      益菌產品說明係參考上開可用詞句並未涉及療效及誇大用
      詞。
    茲就原告產品說明所用詞句與衛生署食品資訊網之上開認
      定表總說明貳之詞句未涉療效及誇大之可用詞句相同，說
      明如下：
      I上開認定表關於詞句未涉療效及誇大之可用詞包括幫助
        消化、幫助維持消化道機能、調整機能、調整體質、調
        節生理機能，與本件原告產品說明之用詞係促進保健胃
        腸、肝臟、腎臟、心臟，可保持人體最佳平衡狀態相同
        。
      II上開認定表關於詞句未涉療效及誇大之可用詞句包括調
        整體質、調節生理機能，與本件原告產品說明之用詞係
        調整體態體重相同。
      III上開認定表關於詞句未涉療效及誇大之可用詞包括健康
        維持、幫助維持消化道機能、青春永駐、青春源頭，與
        本件原告產品說明之用詞係維持正常免疫力者相同。
      Ⅳ上開認定表關於詞句未涉療效及誇大之可用詞句包括改
        善細菌叢生態、使排便順暢、調整體質、調節生理機能
        ，與本件原告產品說明之用詞係不見痘源產生（蓋此非
        療效，而係自然現象）相同。
      Ⅴ依以上原告產品所宣稱之詞句，在上開認定表中之不得
        宣稱之詞句找不到，原告只用未涉及療效及誇大之詞句
        ，本件未違反食品衛生管理法，理應判定不罰款。
    原告本件產品之說明係參考行政院衛生署公布在上開食品
      資訊網之法規資料中之食品廣告標示詞句涉及虛偽、誇張
      或醫療效果之認定表總說明貳之詞句未涉療效及誇大之例
      句。而被告衛生局僅憑自己之意識及見解為本件處分，無
      參考上開食品資訊之可用詞句。
    原告之PTS6優白真珠嘉益菌產品，內含1 克真珠粉，研磨
      很細到12,500目粉狀，加上2 克六益菌粉狀，包成1 小包
      倒在口腔內（本件以「服」一字取代倒在口腔內等字），
      然後配飲開水，故本件用「服」字，應不違法。
  (2)被告主張之理由：
    食品衛生管理法第19條規定：對於食品、食品添加物或食
      品用洗潔劑所為之標示、宣傳或廣告，不得有不實、誇張
      或易生誤解之情形。食品不得為醫療效能之標示、宣傳或
      廣告。又行政院衛生署為保護消費者權益及避免認定標準
      不一，於82年4 月29日衛署食字第8225211 號函訂定及94
      年3 月31日衛署食字第0940402395號函修定「食品廣告標
      示詞句涉及虛偽誇張或醫療效能之認定表」將我國食品廣
      告及標示分為三層次：1.涉及醫療效能的詞句，2.涉及誇
      張或易生誤解的詞句，3.未使人誤認有醫療之效能且未涉
      及誇張或易生誤解的詞句。
    原告印製之宣傳單張廣告內容刊載宣稱「....促進保健胃
      腸、肝臟、腎臟、心臟，可保持人體最佳平衡狀態....調
      整體態體重....維持正常免疫力者....不見痘源產生..適
      用對象....調整健美體質及標準體重者。....總代理：蓓
      詩秋化妝品股份有限公司....消費者諮詢專線：0000-000
      000...」，其所傳達消費者訊息之整體表現已違反行政院
      衛生署所修訂「食品廣告標示詞句涉及誇張易生誤解或醫
      療效能之認定表」內容第2 項第2 款未涉及中藥材效能而
      涉及五官臟器者及第2 項第3 款涉及改變身體外觀者之規
      定，故原告行為違反食品衛生管理法第19條之規定已屬明
      確。
    食品衛生管理法明文規定：「本法所稱食品，係指供人飲
      食或咀嚼之物品及其原料」。且亦明確規定，食品之宣傳
      或廣告不得有不實、誇張或易生誤解之情形，而違規廣告
      之認定，係就個案所欲傳達消費者訊息之整體表現，包括
      文字敘述、產品品名、圖案、符號等綜合研判後，再據以
      認定。本件產品既為食品，自應受食品衛生管理法之規範
      。其說明書載有前揭促進保健胃腸、肝臟、腎臟、心臟，
      調整體態體重，維持正常免疫力，不見痘源產生等文詞，
      彰顯其具有保健人體器官，維持免疫力，改變身體外觀之
      功效，自易使一般消費者誤以為使用該產品確可達到其所
      述效果。其整體表現，已涉及誇大、易生誤解。是原告所
      述，顯然企圖以曲解法規，文飾其違規事實。
    依據行政院衛生署78年6 月1 日衛署食字第806356號函函
      釋：食品者，宜使用「食用」二字；「服用」二字之文詞
      易與藥品混淆，故不宜使用。爰此，其廣告內容易使消費
      者誤以為「PTS6優白真珠嘉益菌」食品具有類似藥品之功
      效以達到改變身體外觀，整體表現已違反食品衛生管理法
      第19條之規定，其所辯顯係為推卸之詞，模糊違規事實，
      實不足採。綜前調查可證，其違反食品衛生管理法之事證
      足以認定，並無法據以撤銷原處分。
    法律公布後，人民即有知悉並遵守之義務。原告如欲將印
      發其所販售「PTS6優白真珠嘉益菌」等產品之宣傳單張，
      自應先了解食品衛生相關規定，並加以遵守，原告印發販
      售之「PTS6優白真珠嘉益菌....」等食品廣告宣傳單張，
      明顯涉及誇大不實，嚴重影響消費者權益，綜上所述其違
      規事實洵堪認定。
五、得心證之要領：
  (1)按「對於食品、食品添加物或食品用洗潔劑所為之標示、宣
    傳或廣告，不得有不實、誇張或易生誤解之情形。」、「違
    反第19條第1 項規定者，處新臺幣3 萬元以上15萬元以下罰
    鍰....」為食品衛生管理法第19條第1 項及第32條第1 項前
    段所明定。原告因印製販售PTS6優白真珠嘉益菌產品之說明
    書，內容宣稱「....食用後的優點：....促進保健胃腸，肝
    臟、腎臟、心臟，可保持人體最佳平衡狀態。....調整體態
    體重....維持正常免疫力者....不見痘源產生....」等文詞
    ，經宜蘭縣政府衛生局在其轄區內之「娜嫚羅莎專業美容」
    查獲，復經被告衛生局人員於96年7 月12日約談原告代表人
    委託之柯賜海，渠坦承系爭說明書為原告印製，誤觸法規請
    從輕發落等詞，此有系爭說明書、96年5 月23日宜蘭縣政府
    衛生局藥物、食品及化妝品廣告紀錄表及經柯賜海簽名捺指
    印確認之被告衛生局食品衛生訪談紀錄表影本附卷可稽，其
    違規事實，足可認定，被告依法處罰，尚無不合。
  (2)「食品管理」與「健康食品管理」分屬不同之法律。
    食品管理，歸食品衛生管理法。
      I稱食品，係指供人飲食或咀嚼之物品及其原料，舉凡食
        品添加物、食品器具、食品容器、食品包裝、食品用洗
        潔劑等管理，及食品業者之經營管理均屬於食品衛生管
        理法之範圍。對於食品、食品添加物或食品用洗潔劑所
        為之標示、宣傳或廣告，不得有不實、誇張或易生誤解
        之情形；且食品不得為醫療效能之標示、宣傳或廣告。
        此食品衛生管理法第19條第1 、2 項定有明文。
      II而被告為食品衛生之中央主管機關，因應我國在食品廣
        告及標示之管理，如涉及醫療效能的詞句，涉及誇張或
        易生誤解的詞句，與未使人誤認有醫療之效能且未涉及
        誇張或易生誤解的詞句，而公布「食品廣告標示詞句涉
        及誇張易生誤解或醫療效能之認定表」，至於健康食品
        之標示及廣告，另依健康食品管理法相關規定處理，不
        在此認定表內規範（參見行政院衛生署94年03月31日衛
        署食字第0940402395號）。
    健康食品管理，歸健康食品管理法。
      I稱健康食品，指具有保健功效，並標示或廣告其具該功
        效之食品，為健康食品管理法之範疇，所稱之保健功效
        ，係指增進民眾健康、減少疾病危害風險，且具有實質
        科學證據之功效，非屬治療、矯正人類疾病之醫療效能
        ，並經中央主管機關公告者（參見健康食品管理法第2
        條）。健康食品應經查驗登記，而發給健康食品許可證
        （同法第3 條）。
      II換言之，食品與健康食品之管理法規完全不同，健康食
        品之管理更趨嚴格。健康食品之製造、輸入採取事先查
        驗登記，發給許可證後，始得為之，自與一般食品不同
        。食品非依健康食品管理法之規定，不得標示或廣告為
        健康食品；食品標示或廣告提供特殊營養素或具有特定
        保健功效者，應依健康食品管理法之規定辦理之（同法
        第6 條）。
  (3)原告雖稱其說明書所載促進保健胃腸、肝臟、腎臟、心臟，
    調整體態體重，維持正常免疫力，不見痘源產生等，絕非醫
    療效果，也非誇張，更沒有什麼可誤解云云，惟查食品衛生
    管理法明確規定，食品之宣傳或廣告不得有不實、誇張或易
    生誤解之情形，而違規廣告之認定，係就個案所欲傳達消費
    者訊息之整體表現，包括文字敘述、產品品名、圖案、符號
    等綜合研判後，再據以認定。
    本件系爭產品既為食品，其說明書載有前揭促進保健胃腸
      、肝臟、腎臟、心臟，調整體態體重，維持正常免疫力，
      不見痘源產生等文詞，彰顯其具有保健人體器官、維持免
      疫力、改變身體外觀之功效，自易使一般消費者誤以為使
      用該產品確可達到其所述效果，其整體表現，已涉及誇大
      、易生誤解，被告認其屬違規食品廣告，自無疑義。
    食品非依健康食品管理法之規定，不得標示或廣告為健康
      食品；食品標示或廣告提供特殊營養素或具有特定保健功
      效者，應依健康食品管理法之規定辦理之（參見健康食品
      管理法第6 條），如果原告經營之內容涉及健康食品，就
      應事先申請查驗登記，經主管機關發給許可證後，始得為
      之。而且每個健康食品之製造、輸入者，均應經申請查驗
      登記，取得許可證後，始得為之，並非任意為之。況在法
      律制度設計上，醫療行為是一個層次，健康食品是一個層
      次，一般食品又是另一個層次，各有不同之規範設計，原
      告如果要經營可以標示或廣告其具保健功效之「食品（就
      是健康食品）」，就要提升至針對健康食品之管理層次而
      為之。
六、綜上所述，原告主張各節，均無可採，原處分以原告違反食
    品衛生管理法第19條第1 項規定，依同法第32條第1 項前段
    規定處最低罰鍰3 萬元，核無違誤，訴願決定予以維持，亦
    無不合。原告仍執前詞，訴請撤銷，為無理由，應予駁回。
    本件事證已臻明確，兩造其餘攻擊防禦方法均與    本件判
    決結果不生影響，故不逐一論述，併此敘明。
七、據上論結，本件原告之訴為無理由，爰依行政訴訟法第233
    條第1 項、第98條第1 項前段，判決如主文。
中    華    民    國    97    年     6    月   30     日
                       臺北高等行政法院第三庭
                                       法  官  陳心弘
上為正本係照原本作成。
本件以訴訟事件所涉及之法律見解具有原則性者為限，始得於本
判決送達後20日內向本院提出上訴狀並表明上訴理由，如已於本
判決宣示後送達前提起上訴者，應於判決送達後20日內補具上訴
理由（均按他造人數附繕本），且經最高行政法院許可後方得上
訴。
中    華    民    國    97    年     6    月   30     日
                                       書記官  鄭聚恩


司法院資訊處製作；財團法人民間司法改革基金會備份。
